【裁判字號】    91,訴,2429
【裁判日期】    921006
【裁判案由】    拆屋還地
【裁判全文】
臺灣板橋地方法院民事判決  九十一年度訴字第二四二九號
    原      告  丁○○
    訴訟代理人  戊○○
    被      告  己○○
    訴訟代理人  丙○○
                乙○○
                吳慶隆律師
    被      告  甲○○      住台北縣三重市○○街一二三巷一號十一樓
    訴訟代理人  吳慶隆律師
右當事人間請求拆屋還地事件，經本院於中華民國九十二年九月二十二日言詞辯論終
結，判決如左：
    主      文
被告己○○應將座落台北縣三重市○○段一八七五地號土地內如附圖所示〈Ａ〉第一
層磚造建物面積二○．三二平方公尺、〈Ｂ〉第一層磚造建物面積一三點三○平方公
尺、〈Ｃ〉棚架面積六．○八平方公尺棚架拆除，並將上開土地返還原告及其餘共有
人蔡彩貞、洪豐及林子復。
被告甲○○應自座落台北縣三重市○○段一八七五地號土地內如附圖所示〈Ａ〉第一
層磚造建物及〈Ｃ〉棚架遷出。
訴訟費用由被告己○○負擔百分之九十，甲○○負擔百分之十。
本判決第一項於原告以新台幣陸拾萬元、第二項於原告以新台幣肆拾貳萬元供擔保
後，得為假執行；但被告己○○、甲○○如於假執行程序實施前，各以新台幣壹佰捌
拾捌萬伍仟柒佰伍拾元、壹佰貳拾伍萬肆仟元為原告預供擔保後，免為假執行。
    事      實
甲、原告方面：
  一、聲明：求為判決如主文所示及以供擔保為條件之假執行宣告。
  二、陳述：
      (一)座落台北縣三重市○○段一八七五地號面積三十九點七平方公尺之土地，為
        原告及共有人蔡彩貞、洪豐、林子復等四人共有，權利範圍為原告十五分之
        五、蔡彩貞十五分之二、洪豐十五分之三、林子復十五分之五。原告及其他
        土地共有人與被告間就系爭土地並無租賃或其他關係，惟被告竟無權佔用土
        地建屋並進而將該屋出租予被告甲○○圖利，爰依民法第八百二十一條及第
        七百六十七條請求被告己○○拆屋還地，及依相同法律關係請求承租人即被
        告甲○○自上開建物遷出。
      (二)被告己○○就如附圖所示Ａ、Ｂ、Ｃ部分均有處分權，故均得為本案請求拆
        屋還地之標的：
        (1)被告己○○於九十二年三月十九日答辯理由狀第一點已自承Ａ、Ｂ部分為
          其建造使用。
        (2)被告己○○雖以被證五之照片及被證三之戊○○保證書用以證明Ｃ棚架非
          其所搭建，惟被證五之照片更可證Ｃ係Ａ、Ｂ磚造建物延伸之棚架，且Ｃ
          為Ａ、Ｂ磚造建物之出口，未有Ｃ則Ａ、Ｂ無法使用。至被證三之戊○○
          保證書係原告於八十四年六月二十七日購買系爭土地前之七十七年二月十
          日所出具，係保證「原告在被告之違建物上裝置一鐵架支住保證隨時拆除
          該支柱」，該保證書非但不足以證明Ｃ非被告所搭建，甚而該保證書更足
          證Ｃ為原告所搭建。
        (3)依民法第九百四十條規定對於物有事實上管領力者為占有人，Ｃ棚架事實
          上為被告己○○占用。況被告委任律師為訴訟代理前之九十一年十二月二
          日答辯狀之事實理由欄內自承﹂被告即以自行按裝鐵門及三戶之佣金為代
          理向地主購得，並蓋上建物養豬開工廠」，則複丈圖Ｃ部分被告己○○已
          自承為原始起造人。
      (三)被告己○○九十二年三月十九日答辯狀第二點第三項既已自承「該管地政事
        務所因該土地已有所有權之登記而將被告之申請駁回（即時效取得地上權登
        記）」，則被告當不得以「時效取得地上權」阻卻原告基於所有權請求拆屋
        還地：
        (1)因時效而取得地上權登記請求權者，不過有此請求權而已，在未依法登記
          為地上權人以前，仍不得據以對抗土地所有人而認其並非無權占有，最高
          法院六十七年度台上字第二九三二號、第二七六三號等判決意旨可供參照
          。
        (2)被告己○○既自承「該管地政事務所因該土地已有所有權之登記事由而將
          被告之申請駁回」，則被告自不可能登記為地上權人，被告當不得以時效
          取得地上權阻卻原告基於所有權請求拆屋還地。
      (四)前土地共有人蔡張紅玉、莊何雪、蔡彩貞及洪豐等均係土地共有人之一，在
        未經全體共有人同意前，任何一人均無權同意「將系爭土地應有部分全部」
        供被告使用：
        (1)被告所舉八十六年台上字第四七三號案情與本案案情迥異。
        (2)被告無法舉證前地主有任何一人同意被告使用係爭土地應有部分全部，況
          在土地
          係共有前提下，在未經全體共有人同意前，任何一共有人均無權同
          意將土地借與被告使用。被告所稱「前地主已將土地售與被告」等，全係
          被告空言杜撰。
  三、證據：提出土地登記謄本、地籍圖、履勘筆錄影本各一紙、照片五幀為證並聲
      請履勘現場。
乙、被告方面：
  一、聲明：
      (一)原告之訴及假執行之聲請均駁回。
      (二)如受不利判決，願供擔保請准宣告免為假執行。
  二、陳述：
      (一)被告己○○於民國（下同）六十年九月向蔡張紅玉、莊何雪、蔡彩貞、洪豐
        等四人以新台幣（下同）二十萬元購買三重市○○段一八七六地號土及座落
        其上門牌號碼為台北縣三重市○○街三六六巷五十四號房屋一幢，出賣人為
        答謝被告介紹三戶買主購買，欲退佣酬金九千元（每戶佣金為三千元），原
        告遂與被告商量將緊鄰一八七六地號土地之法定空地（即一八七五地號土地
        ）一併出售被告。被告即自行安裝鐵門及以前開佣金為代價向地主購得，並
        搭蓋建物供養豬、開工廠使用，原共有人對被告使用也無異議，也因如此，
        被告因不識字而不知系爭一八七五地號土地竟未過戶，直至使用了二十多年
        後才發現原共有人違反約定，被告曾發函通知，後因事隔多年聯絡不易而暫
        做罷，而蔡張宏玉、莊何雪竟於八十四年才過戶給原告丁○○及共有人林子
        復，原告早知土地已由被告使用數十年而蓄意購買持分，其請求返還土地顯
        然違反誠信原則。
      (二)如三重地政事務所土地複丈成果圖所示座落於台北縣三重市○○段第一八七
        五地號土地上如Ａ、Ｂ第一層磚造部分之房屋，為被告己○○所建造、使用
        ，但Ｃ部分之棚架則非被告己○○所搭建，原告要求被告己○○一併拆除，
        顯無任何理由。
      (三)被告己○○在系爭土地上因「時效而取得地上權登記請求權」，依法得聲請
        登記為地上權人，並曾為登記之申請，並非無權占用，原告請求拆屋還地，
        應無任何理由：
        (1)按以行使地上權之意思，十年或二十年間和平公然在他人土地有建築物或
          竹木者，得請求登記為地上權人。民法第七百七十二條、第七百六十九條
          、第七百七十條參照，而最高法院亦著有六十八年度台上字第三五六八號
          判決認因時效而取得地上權登記請求權者，在未為登記前，其占有他人土
          地究不能因此認係無權占用。而該時效而取得所有權或其他財產權之規定
          ，乃為促使原權利人善盡積極利用其財產之社會責任，並尊重長期占有之
          既成秩序，以增進公共利益而設，此項依法律規定而取得之財產權，應為
          憲法所保障，大法官會議並作成第二九一號解釋可參。
        (2)查被告於所有一八七六地號土地旁之系爭一八七五地號土地上以「建物」
          為目的而使用系爭土地已長達十年甚至二十年以上，原所有權人蔡張紅玉
          、莊何雪、蔡彩真、洪豐、陳欽通、賴水香等人均未異議，任被告自五十
          七年間購買一八七六號土地及其上房屋之故，一併讓被告長期在其上建有
          建物使用長達二十年以上，參諸前開法律見解之說明，被告因「時效完成
          而取得地上權登記請求權」，並非無權占有。
        (3)又被告主張因時效取得地上權登記請求權，並早於八十二年十月十六日間
          已申請該管三重地政事務所辦理地上權登記，並非於本件原告請求拆屋還
          地事件始提出申請，而該管地政事務所因該土地已有所有權之登記事由而
          將被告之申請駁回，則被告既已申請，並主張因時效完成而取得地上權登
          記請求權，並非無權占有系爭土地，則應請鈞院詳為審酌被告係地上權登
          記請求權人，不因登記機關之審認而否定之，被告並非無權占有人，原告
          請求拆屋還地，顯無任何理由。
        (4)按最高法院六十年台上字第四一九五號判例之意旨，未登記之土地，無法
          聲請為取得地上權之登記，故依民法第七百七十二條準用同法第七百六十
          九條及第七百七十條主張依時效而取得地上權時，顯然不以占有他人未登
          記之土地為必要，苟以行使地上權之意思，二十年間和平繼續公然在他人
          土地上，有建築物或其他工作物或竹木者，無論該他人土地已否登記均得
          請求登記為地上權人。是故，時效取得地上權標的物之土地，不以他人未
          登記之土地為限。被告於八十二年間申請辦理地上權登記，雖遭該管三重
          地政事務所以該土地已有所有權之登記事由而將被告之申請駁回，惟依上
          述見解，被告前開申請並非無據。
        (5)依證人游輝德於九十二年四月十四日之證述，伊於六十三年間搬至三重市
          ○○街三六六巷五十三號時，被告即在使用系爭土地，足證被告占有系爭
          土地迄今已逾二十年。又所謂占有人須以行使地上權意思而行使地上權，
          即以在他人土地上有建築物或其他工作物或竹木為目的而使用其土地之意
          思（參最高法院六十四年台上字第二五五二號判例之意旨）。是故，被告
          以行使地上權之意思在系爭土地上設有建築物，且和平繼續公然使用系爭
          土地逾二十年，自得依民法第七百七十二條準用同法第七百六十九條及第
          七百七十條規定而主張依時效取得地上權登記請求權，並非無權占有。
        (6)雖被告於八十二年間申請辦理地上權登記，遭該管三重地政事務所以該土
          地已有所有權之登記事由而將被告之申請駁回，惟被告於地上權取得時效
          完成後，既已為登記之聲請，且已符合取得時效聲請登記之要件時，即可
          對抗原告，蓋：如原告可在知悉後即異議、起訴，阻止被告登記，則時
          效取得之規定形同虛設；異議權之目的在於爭執被告是否符合時效取得
          之要件，而非驚醒長期不行使權利之原告；被告實已取得一項期待權，
          此項權利應予以保護；以被告已為登記之聲請為限，方受保護，可貫徹
          不動產登記機能，以符合民法第七六九條、第七七○條之立法意旨。是故
          ，被告雖未依法登記為地上權人，仍得據此申請對抗原告而認其並非無權
          占有。
        (7)再者，依原告訴訟代理人戊○○於七十七年間所出具之保證書可證，伊自
          始即認定系爭土地上之建物乃被告所有並為伊使用中，且足證被告係有權
          占有，否則，伊等無須表明係經被告同意而裝置一鐵架支柱等云云，依禁
          反言之法理，原告請求訴屋還地，實無任何理由。
      (四)退一步言，被告於五十七年間向原地主蔡張紅玉等人購買一八七六地號上之
        房屋時，原地主即同意由被告使用其旁即系爭之一八七五地號之畸零地（當
        初有稱係法定空地者），但因被告不諳法令，未一併請求約明為買賣範圍，
        且因該土地涉有糾紛未決，遲至七十四年十月十七日始開始辦理一八七六地
        號土地及房屋之產權登記，但仍獨漏系爭一八七五地號土地。但原地主實願
        讓被告繼續使用，被告在系爭一八七五地號土地上亦已有建築物，自五十七
        年間始已有二十餘年。原告係於八十四年九月十二日始因買賣蔡張紅玉所有
        十五分之五之持分土地而登記為所有權人，原告亦知悉被告為合法之占有人
        ，並同意被告使用系爭土地，今提出本件訴訟請求拆屋返還土地予伊及蔡彩
        貞、洪豐等，參照最高法院八十六年度台上字第四七三號判決意旨，顯無任
        何理由。
  三、證據：提出存證信函影本、土地謄本影本、保證書影本、土地登記申請書、時
      效取得地上權申請書各一份、收據二紙、照片六幀、房屋稅單影本十份，並聲
      請訊問證人游輝得、蔡彩貞、洪豐、莊何雪、蔡張紅玉、蔡寅。
    理      由
甲、程序方面：
    按訴狀送達後，原告不得將原訴變更或追加他訴，但請求之基礎事實同一者，不
    在此限，民事訴訟法第二百五十五條第一項第二款定有明文。經查本件原告起訴
    原係以己○○、李佳美為被告，嗣對李佳美撤回告訴，追加甲○○為被告，且嗣
    經本院囑託測量後變更其訴之聲明如主文第一、二項所示，因原告所主張者均係
    基於己○○於是否有權在系爭土地上搭蓋建物及使用此一基礎事實，揆諸前揭法
    條之規定，自屬合法。
乙、實體方面：
  一、雙方不爭執之事實：
      (一)依現行土地登記謄本所載，座落台北縣三重市○○段一八七五地號面積三十
        九點七平方公尺之土地為原告及蔡彩貞、洪豐、林子復等四人所共有。
      (二)前開土地為被告己○○占用，並於其上搭蓋如附圖所示〈Ａ〉、〈Ｂ〉之第
        一層磚造建物，面積各為二○．三二及一三．三○平方公尺，其中〈Ｂ〉部
        分為被告己○○自行使用，〈Ａ〉部分連同如附圖所示〈Ｃ〉之棚架則出租
        予被告甲○○使用。
  二、本件爭點及本院之判斷：
      (一)被告己○○有無購買取得台北縣三重市○○段一八七五地號土地？
        (1)查座落台北縣三重市○○段一八七五地號面積三十九點七平方公尺之土地
          現登記為原告、蔡彩貞、洪豐、林子復等四人共有，權利範圍各為十五分
          之五、十五分之二、十五分之三及十五分之五，有原告提出之土地登記謄
          本在卷可稽，復為被告所不爭執，依民法第七百五十八條所定「不動產物
          權，依法律行為而取得、設定、喪失及變更者，非經登記，不生效力」之
          規定，自堪信原告主張其與蔡彩貞、洪豐、林子復等四人為前開土地之所
          有權人為真實。
        (2)被告己○○雖辯稱前開土地係其向原地主購買台北縣三重市○○段一八七
          六地號土地及座落其上門牌號碼台北縣三重市○○街三六六巷五十四號房
          屋時，以介紹買主購屋之酬金九千元代價一併向原地主購得，僅因不識字
          之故，不知該土地未辦理過戶云云，並提出請求原地主辦理過戶之存證信
          函及房屋稅繳款書為證，惟原告提出之前揭證物尚不足以證明原告有購買
          系土地之事實，況原告聲請訊問之證人即土地所有權人洪豐已到場證稱其
          仍為系爭一八七五地號土地之所有權人（見本院九十二年四月十四日言詞
          辯論筆錄），而證人即原土地所有權人莊何雪之夫莊金芳亦證稱：系爭土
          地係賣給他人等語（見本院九十二年五月二十二日言詞辯論筆錄），顯見
          系爭一八七五地號土地並無出賣予被告己○○之情，前開證人所言亦難據
          為有利於被告之認定，此外，被告己○○復未能舉證證明其確有購買取得
          系爭一八七五地號土地之事實，是其辯稱以介紹買主購屋之酬金九千元代
          價一併向原地主購得系爭土地，僅因不識字之故，不知該土地未辦理過戶
          云云，即屬無據，要難採信。
      (二)被告己○○使用系爭土地有無經該土地之所有權人同意？
        查被告己○○辯稱其所購買之系爭一八七五地號土地雖漏未辦理過戶，但原
        地主實願讓其繼續使用，且原告亦知悉其為合法占有人並同意其使用系爭土
        地乙節，原告已否認有同意被告己○○使用系爭土地情事，而證人洪豐、莊
        何雪亦分別證稱：「我不知道己○○有使用一八七五之土地，我也沒有同意
        他使用」、「（這塊地你有同意給己○○使用嗎？）沒有。（己○○有無告
        訴你，要用這塊地嗎？）沒有跟我們講過。（你知不知道現在這塊地現在是
        己○○再使用？）我也不曉得現在他在使用」等語在卷，另被告聲請訊問之
        證人即土地共有人蔡彩貞經兩造同意於法院外以書狀所為之陳述復明白表示
        「本人與己○○等人素昧平生，並不熟識，因本人家居中部，鮮少北上，疏
        於注意，因而對於一八七五地號等畸零地之被使用情況也就不甚了解，也因
        此這期間絕不可能同意任何人租賃或使用此地」，此有該書狀附卷可憑，足
        認被告前揭所辯與事實不符，自難信為真實。
      (三)被告己○○是否已因取得時效完成，而得請求登記為地上權人？
        又被告己○○辯稱其自五十七年起在系爭土地上以「建物」為目的而使用且
        設籍長達二十年以上，已時因時效而取得地上權登記請求權，依法得聲請登
        記為地上權人，並曾為登記之申請，並非無權占用云云，並提出房屋稅繳款
        書、戶籍謄本、土地登記申請書與相關文件及證人游德輝為證。惟查：
        (1)按依民法第七百二十七條準用同法第七百六十九條規定，以取得地上權之
          意思，二十年間和平、繼續占有他人之不動產者，得請求登記為地上權人
          。故主張依時效取得地上權者，須其主觀上有以行使地上權之意思而占有
          ，在客觀上有在他人之土地上建築房屋、其他工作物或竹木而使用他人土
          地二十年以上之事實，始足當之，若依其所由發生之事實之性質，無行使
          地上權之意思者，非有變為以行使地上權之意思而占有之情事，其取得時
          效不能開始進行（最高法院八十八年度台上字第二八九號、八十六年度台
          上字第二九五號判決意旨可資參看）。
        (2)被告己○○就其以行使地上權之意思，和平繼續占用系爭土地二十年之久
          ，具備時效取得地上權之要件乙節，固提出房屋稅繳款書、戶籍謄本等為
          證據方法，且證人游輝德亦到場證稱被告己○○自六十三年起即使用系爭
          土地屬實，然房屋稅繳款書及戶籍謄本僅係繳納房屋稅捐與設籍之證明文
          件，證人證詞亦僅得證明被告己○○有使用系爭土地之事實，凡此均不足
          以據為被告己○○自六十三年起即係以「行使地上權之意思」占用原告土
          地之有利認定。此外，被告己○○於本案中曾另以系爭一八七五地號土地
          為其所購買，僅未辦理過戶等語置辯，已如前述，且其於八十二年九月十
          三日猶以系爭土地為其所買受而寄發存證信函予原土地共有人，請求辦理
          過戶事宜，亦有被告己○○所提出之存證信函在卷可稽，可見被告己○○
          於使用系爭土地之初直至八十二年九月十三日寄發存證信函之日止，顯係
          以所有權人自居，並非以行使「地上權」之意思占有使用系爭土地，至為
          明確，故縱令被告己○○嗣於八十二年十月十六日向地政機關申請為時效
          取得地上權登記時可認其有變為以行使地上權之意思而占有系爭土地，迄
          今亦不滿二十年，揆諸首揭說明，自不符合法律所定因時效而取得地上權
          之要件。
        (3)被告己○○所提證據既不足以證明其自五十三年起占用原告所有土地時，
          在主觀上確係基於行使地上權之意思，此外被告復未舉證證明自其變為以
          行使地上權意思而占有已達二十年之事實，自難認被告己○○具備時交取
          得地上權之要件，被告己○○辯稱其已因時效取得地上權，顯不足採。
      (四)附圖所示〈Ｃ〉之棚架是否為被告己○○所搭建？
        查原告主張如附圖所示〈Ｃ〉之棚架係被告己○○所搭建，已為被告己○○
        之女即訴訟代理人丙○○於本院赴現場履勘時所自認，有勘驗筆錄在卷可憑
        ，且現場棚架雖有高、低二者不同，但原告所指乃係自被告己○○搭建如附
        圖所示〈Ａ〉、〈Ｂ〉第一層磚造建物所延伸之低層棚架，而非支撐整個市
        場鐵皮棚架之高層棚架，為本院赴現場履勘時經兩造當場確認無訛之事實，
        故本院囑託到場之三重地政事務所測量員陳俊達亦係就兩造所是認之低層棚
        架進行測量，此亦有現場片及複丈成果圖附卷可參，自堪信原告前開主張為
        真實。嗣被告己○○雖以原告訴訟代理人戊○○出具之保證書為據，否認附
        圖所示〈Ｃ〉之棚架為其所搭建，並辯稱：依該保證書則可證明棚架〈Ｃ〉
        部分係原告訴訟代理人所搭蓋，丙○○陳稱〈Ｃ〉棚架為被告己○○所搭蓋
        係出於誤會，事實上丙○○係指〈Ｂ〉建物側邊及後面之棚架方為被告己○○所搭蓋云云。然查，原告訴訟代理人戊○○於七十七年二月十日出具之保
        證書，其全文為「具保證書人係代表溪美零售市場負責人，今蒙己○○女士
        同意將所使用一間平房（位於三重市○○段一八七五地號地上物），在中間
        裝置一鐵架支柱突出屋頂為市場後部屋頂延伸庶雨、庶陽設施，但是將來陳
        女士若要整建該房時，具保證人自需負責無條件拆除支柱以供整建，恐口無
        憑，特立此保證書為證」，有該保證書附卷為證，依其所載觀之，原告訴訟
        代理人戊○○經同意在被告己○○所建地上物突出屋頂裝置之鐵架支柱，既
        係為溪美市場後部屋頂延伸遮雨、遮陽設施之用，可見戊○○所搭建之棚架
        應為支撐市場之高層鐵皮棚架，與原告指稱被告己○○自其所搭建〈Ａ〉、
        〈Ｂ〉第一層磚造建物延伸之低層〈Ｃ〉棚架，自屬不同，被告據此抗辯棚
        架〈Ｃ〉部分係原告訴訟代理人戊○○搭蓋，要屬無據，難以採信。
  三、綜上所述，被告占有使用系爭一八七五地號土地既無任何正當權源，自無權將
      所占用如附圖所示〈Ａ〉第一層磚造建物及〈Ｃ〉之棚架出租予被告甲○○使
      用，故被告甲○○占有使用系爭土地亦認有合法權源。從而，原告本於所有權
      ，依民法第七百六十七條、第八百二十一條規定請求被告己○○應將座落台北
      縣三重市○○段一八七五地號土地內如附圖所示〈Ａ〉第一層磚造建物面積二
      ○．三二平方公尺、〈Ｂ〉第一層磚造建物面積一三點三○平方公尺、〈Ｃ〉
      棚架面積六．○八平方公尺棚架拆除，並將上開土地返還原告及其餘共有人蔡
      彩貞、洪豐及林子復。被告甲○○應自座落台北縣三重市○○段一八七五地號
      土地內如附圖所示〈Ａ〉第一層磚造建物及〈Ｃ〉棚架遷出，洵屬有據，應予
      准許。
  四、兩造均陳明願供擔保，聲請宣告假執行或免為假執行，經核均無不合，爰分別
      酌定相當擔保之金額准許之。
  五、本件事證已臻明確，兩造其餘主張或陳述，於判決結果並無影響，不再一一贅
      述，附此敘明。
丙、結論：原告之訴為有理由，依民事訴訟法第七十八條、第八十五條第一項但書、
    第三百九十條第二項、第三百九十二條第二項，判決如主文。
中      華      民      國    九十二    年      十      月      六      日
                                    臺灣板橋地方法院民事第二庭
~B法      官  程怡怡
右為正本係照原本作成
如對本判決上訴，須於判決送達後廿日內向本院提出上訴狀
中      華      民      國    九十二    年      十      月      六      日
~B法院書記官  楊舒惟


司法院資訊處製作；財團法人民間司法改革基金會備份。
